【裁判字號】    90,台非,250
【裁判日期】    900802
【裁判案由】    違反貪污治罪條例
【裁判全文】
最高法院刑事判決                                  九十年度台非字第二五○號
    上訴人  最高法院檢察署檢察總長
    被  告  甲○○
右上訴人因被告違反貪污治罪條例案件，對於台灣高等法院中華民國八十九年十一月
十五日第二審確定判決（八十八年度上更(一)字第六四一號，起訴案號：台灣板橋地方
法院檢察署八十六年度偵字第七○號），認為違法，提起非常上訴，本院判決如左：
    主  文
上訴駁回。
    理  由
非常上訴理由稱：(一)、按判決適用法則不當者，為違背法令，刑事訴訟法第三百七十
八條定有明文。又貪污治罪條例第四條第一項第五款規定，對於違背職務之行為，要
求、期約或收受賄賂或其他不正利益者，處無期徒刑或十年以上有期徒刑，得併科新
台幣一億元以下罰金。是本罪之行為人，必須基於違背職務之行為，而實行本罪之行
為，方構成犯罪。所謂違背職務之行為，係指「公務員職務上應為而不為，不應為而
為，或為之不當等情形而言」，有最高法院七十二年度台上字第一九四二、四七四○
號判決可稽。經查有關自動補報稅捐免罰之規定，民國八十二年七月十六日修正前之
稅捐稽徵法第四十八條之一固規定：「納稅義務人自動向稅捐稽徵機關補報並補繳所
漏稅款，凡屬非經檢舉及未經稽徵機關或財政部指定之調查人員進行調查之案件，各
稅法所定關於漏報、短報之處罰，一律免除」。惟查八十二年七月十六日修正後之稅
捐稽徵法第四十八條之一，其第一項已規定為「納稅義務人自動向稅捐稽徵機關補報
並補繳所漏稅款者，凡屬未經檢舉、未經稽徵機關或財政部指定之調查人員進行調查
之案件，左列之處罰一律免除；其涉及刑事責任者，並得免除其刑……」。由立法者
刻意將原條文中，非經檢舉「及」未經稽徵機關……之「及」字加以刪除，可知納稅
義務人自動向稅捐稽徵機關補報稅捐者，只要符合「未經檢舉」或「未經稽徵機關或
財政部指定之調查人員進行調查」之任一條件，均有修正後稅捐稽徵法第四十八條之
一第一項免罰規定之適用。本案依原確定判決所認定之事實，林氏永合公司雖係經人
檢舉之後始向稅捐稽徵機關補報稅捐，惟係在稽徵機關或財政部指定之調查人員進行
調查前，自動向稅捐稽徵機關補報稅捐，依八十二年七月十六日修正後之稅捐稽徵法
第四十八條之一第一項規定，自有該條自動補報稅捐免罰規定之適用。次查各級稽徵
機關處理違章漏稅及檢舉案件作業要點第二十八點規定：「審理人員對違章漏稅案件
之審理，應注意人、時、地、事等要件，慎重查核，公正判斷。簽擬意見及適用法令
均應具體明確，不得推測臆斷」。依該作業規範，本案由於檢舉及查核所得之營業時
間、銷售量及銷售價格等資料均不明確，致前後任之承辦稅務人員迄今仍無法據以核
定該停車場八十三及八十四年度之營業收入，並據以核定其營業稅額，而非確定判決
所稱「有應查核而不查核」之情事。從而被告依修正後之稅捐稽徵法第四十八條之一
第一項有關自動補報稅捐免罰之規定，未繼續追查林氏永合公司，即無任何「應為查
核而不為查核」之違背職務行為可言，自不能遽以違背職務受賄相繩。詎原確定判決
不知稅捐稽徵法第四十八條之一第一項規定已經修正，錯誤引用八十二年七月十六日
修正前之稅捐稽徵法第四十八條之一第一項之規定及財政部據以作成之七十年二月十
九日台財稅字第三一三一八號函釋意旨，而謂有關自動補報稅捐免罰之規定，係以未
經檢舉及未經稽徵機關或財政部指定之調查人員進行調查為前提，與本案係經人電話
檢舉之情形不同，自難僅憑事後補開發票而據以免罰云云，遽而認定被告係犯貪污治
罪條例第四條第一項第五款違背職務收受賄賂罪，其判決顯有適用法則不當之違法。
(二)、按犯罪事實應憑有證據能力之證據認定之；證人以聞自原始證人在審判外之陳述
作為內容之陳述，純屬傳聞之詞，其既未親自聞見或經歷其所陳述之事實，法院縱令
於審判期日對其訊問，或由被告對其詰問，亦無從擔保其陳述內容之真實性；又因原
始證人非親自到庭作證，法院無從命其具結而為誠實之陳述，亦無從由被告直接對之
進行詰問，以確認該傳聞陳述之真偽，殊有違事實審法院之證據調查應採直接主義及
刑事訴訟法第一百六十六條之立法原意，尤有害於被告依憲法第八條第一項正當法律
程序所保障之對質及詰問權暨第十六條訴訟基本權所保障之防禦權。故應認證人之傳
聞證言不具證據能力，不得以之作為認定犯罪事實之依據（八十七年度台上字第三四
七三號判決參照）。經查本案是否確有林永坤所稱之會計師或律師告知林某「於稅捐
處公文前自動補開發票補稅即無罰鍰之問題」等語，原審法院並未傳訊該會計師或律
師親自到庭作證，自無從命其具結而為誠實之陳述，亦無從由被告對之進行詰問，以
確認該陳述之真偽。是證人林永坤以聞自原始證人即其所稱之會計師或律師，於審判
外之陳述作為內容之陳述，純屬傳聞之詞，揆諸前開說明，自不得作為證據。詎原審
法院未遑深究，逕採林永坤之傳聞供述，而認會計師或律師曾告知林某「於稅捐處公
文前自動補開發票補稅即無罰鍰之問題」等語，殊有違事實審法院之證據調查應採直
接主義及刑事訴訟法第一百六十六條之立法原意，尤有害於被告依憲法第八條第一項
正當法律程序所保障之對質及詰問權暨第十六條訴訟基本權所保障之防禦權。其採證
顯違證據法則。(三)、原確定判決事實係認定「八十五年一月二十七日或二十八日，林
永坤至台北縣稅捐稽徵處中和分處向甲○○洽公……」，其判決理由亦謂：「……到
一月二十七、八日左右，我到中和稅捐分處去找甲○○問她辦理設立登記……等到第
二天小妹買發票回去後，本公司便對所有停車的客戶均依法開立發票……」。惟查(一)
八十五年一月二十七日係星期六，倘林永坤一月二十七日前來，第二天為星期日放假
日，如何能命小妹向放假之管區機關購買發票﹖(二)倘林永坤係二十八日前來，是日為
星期日，更不可能洽公，故林永坤謂一月二十七日或二十八日前來洽公，有說謊之嫌
，亦與事實相矛盾。原判決就此顯有事實與理由矛盾及應於審判期日調查之證據而未
予調查之違法。案經確定，爰依刑事訴訟法第四百四十一條、第四百四十三條提起非
常上訴，以資糾正等語。
惟查八十二年七月十六日修正公布之稅捐稽徵法第四十八條之一第一項規定「納稅義
務人自動向稅捐稽徵機關補報並補繳所漏稅款者，凡屬未經檢舉、未經稽徵機關或財
政部指定之調查人員進行調查之案件，左列之處罰一律免除；其涉及刑事責任者，並
得免除其刑：一本法第四十一條至第四十五條之處罰。二各稅法所定關於逃漏稅之處
罰。」此項規定，比較修正公布前同條項以「未經檢舉及未經稽徵機關或財政部指定
之調查人員進行調查」為免罰之要件者，固屬有間，然依修正公布後法條之文義，適
用該條項免除處罰規定之要件，仍必須納稅義務人自動向稅捐稽徵機關補報並補繳所
漏稅款，且屬未經檢舉或未經稽徵機關或財政部指定之調查人員進行調查之案件。換
言之，如屬於業經檢舉或已經稽徵機關或財政部指定之調查人員進行調查之案件，納
稅義務人雖自動向稅捐稽徵機關補報並補繳所漏稅款，亦不符該條項免除處罰之規定
。本件原確定判決認定被告係台北縣稅捐稽徵處中和分處第一股（營業股）之稅務員
，負責台北縣永和第三區各公司及營利事業主體之營業稅稽徵、申報、查核與違章漏
稅及檢舉案件之處理等業務，為依據法令從事公務之人員，因於八十五年一月初，接
獲民眾檢舉林永坤及其兄林永和在被告負責轄區內經營永合停車場，將車位出租不特
定之顧客營業，且未開立發票申報營業稅，遂於同月下旬開始通知林永和進行調查，
林永和、林永坤兄弟嗣於同年一月二十七日、二十八日起至同年二月五日，補行開立
發票申報八十五年年度之營業稅，此不論依修正前或修正後稅捐稽徵法第四十八條之
一規定，均屬不符得予免罰之規定，原審因而認上開林氏兄弟所為補報稅捐行為，不
符稅捐稽徵法上開法條得以免罰之規定，自無適用法則不當之違法。非常上訴理由(一)
項所陳，認本案應有八十二年七月十六日修正後稅捐稽徵法第四十八條之一免罰規定
之適用，尚有誤會。又被告於收受賄賂後，即違背職務，未再追查催繳林永坤、林永
和經營永合停車場所逃漏八十三、八十四年度營業稅，業經原判決論述其所憑之證據
及認定之理由綦詳，非常上訴意旨空言指摘被告無應為查核而不查核之違背職務云云
，係就原審採證認事之職權行使為事實上爭辯，自難認為有理由。次查原確定判決認
定被告有前開依據法令從事公務之人員對於違背職務之行為收受賄賂犯行，已明係
依憑證人林永坤於偵審中供證被告如何要求、期約乃至收受賄款新台幣二十萬元等情
之證述，參酌其他人證、物證，認為林永坤之證述事實屬實等理由綦詳。查證人林永
坤於法務部調查局調查時固證述伊受被告要求、期約賄賂後，曾一度不願意支付賄款
與被告之原委係因：伊將上述情形向會計師、律師請教，當時會計師研判可能並無檢
舉未開發票一事，且表示在稅捐處公文寄來前既已補開發票，就算自動補報，依稅法
規定，並無罰鍰問題，於是便不願意支付這筆二十萬元給被告等語（見偵查卷第十七
頁背面），惟按林永坤此段證述之事實，乃證述自己親身聞見體驗之事實，經原審踐
行合法調查程序，參酌其他人證、物證，認與事實相符，自得採為認定事實之證據。
況附帶轉述所謂會計師或律師意見之傳聞，要與被告是否違背職務收受賄賂犯行之認
定，並無直接關連，原審縱有未傳訊該會計師或律師親自到庭查證情事，亦核無查證
或採證上足資影響判決結果之違法。再查八十五年一月二十七日、二十八日縱係星期
六及星期日，然當時公務機關既尚未開始實施週休二日之制度，星期六上午仍應上班
；又林永坤於調查局受訊問時，係稱伊於一月二十七日、八日「左右」前往找被告詢
問辦理設立登記事宜等語，並未確定其洽公之具體時間，則原判決認定林永坤於同年
月二十七日或二十八日前往中和稅捐分處與被告洽公，回公司後即請公司職員購買發
票，尚難認與事理有違（本院九十年度台上字第八七三號判決意旨參照），況林永坤
證述被告向伊要求、期約及收受賄賂款項之基本事實，既經原審調查認與事實相符，
自得採為被告不利之證據。亦不因林永坤究於八十五年一月二十七日或二十八日前往
洽公或購買發票，而影響上開被告收受賄賂基本犯行論定之合法性。非常上訴意旨(三)
項所陳，亦難執以遽認原判決即有應於審判期日調查之證據未予調查之違背法令。綜
上所述，本件非常上訴尚難認為有理由，應予駁回。
據上論結，應依刑事訴訟法第四百四十六條，判決如主文。
中      華      民      國     九十     年      八      月      二      日
                              最高法院刑事第十二庭
                                  審判長法官  呂  潮  澤
                                        法官  陳  世  雄
                                        法官  孫  增  同
                                        法官  林  開  任
                                        法官  蕭  權  閔
      右正本證明與原本無異
                                              書  記  官
中      華      民      國     九十     年      八      月      八      日


司法院資訊處製作；財團法人民間司法改革基金會備份。
